# Pautas Estudios de Caso {.unnumbered}

## 

<b style='color:#1f78b4;'>

## Descripción de la actividad

</b>

El propósito de este ejercicio es **servir de guía para el primer seguimiento** **de la asignatura**, en el que se requiere realizar un análisis exporatorio e iniciar con el análisis de componentes principales (primeras semanas de la asignatura). No se abordan aspectos como PCA y NMDS en los paquetes definitivos como el **ggplot2**, porque para ello se cuenta con guías detalladas en el repositorio. Es solo para orientar al estudiante en la manera de iniciar a enfrentar el procesamiento y visualización de datos, con algunos detalles de **exploración gráfica** y de **técnicas de ordenación multivariada**.

**Nota**: Para los estudios de caso asignados, **NO** se utilizarán figuras como las de PCA o NMDS en paquetes como el **vegan**. Para ello se utilizarán las guías de PCA y de NMDS del repositorio.

El siguiente ejercicio muestra como es el **procedimiento inicial** para las bases de datos que cuenten con **muchas variables biológicas** y se requiera resumirlas para el **análisis exploratorio** y algunas las **técnicas multivariadas** como PCA y NMDS, basado en los siguientes pasos:

1.  **Cargar bases de datos** biológicas y ambientales al RStudio.
2.  **Escoger las 15 especies más abundantes**, para explorar las **relaciones** entre especies y con las variables ambientales. Este resumen de taxones solo se usará en la exploración, luego en las técnicas se requiere trabajar con todas.
3.  **Utilizar todas las variables biológicas** para la implementación de las técnicas multivariadas, como el PCA y el NMDS.

## 

<b style='color:#52BE80;'>

### Materiales requeridos para el ejercicio

</b>

Se requiere descargar todos estos archivos en un mismo directorio o carpeta.

1.  Video explicativo de la actividad: **Pautas** [ENLACE](https://javier-2712.github.io/Manuales/8.Manual_mv_24/Videos_clases.html#pautas-para-estudios-de-caso)
2.  Plantilla en quarto: **datos_ejercicio.qmd** [ENLACE](https://javier-2712.github.io/Manuales/8.Manual_mv_24/datos_ejercicio.qmd)
3.  Datos de molúscos: **mollusca_resum.csv** [ENLACE](https://javier-2712.github.io/Manuales/8.Manual_mv_24/mollusca_resum.csv)
4.  Datos de molúscos: **mollusca_resum.xlsx** [ENLACE](https://javier-2712.github.io/Manuales/8.Manual_mv_24/mollusca_resum.xlsx)
5.  Datos de briofitos: **molluscs-vasc-bryo.xls** [ENLACE](https://javier-2712.github.io/Manuales/8.Manual_mv_24/molluscs-vasc-bryo.xls)

## 

<b style='color:#1f78b4;'>

# 1. Caso Moluscos del Caribe

</b>

![Tomado de: [*Paleantologicar Research Institution*](https://www.digitalatlasofancientlife.org/learn/mollusca/gastropoda/)](https://www.digitalatlasofancientlife.org/wp-content/uploads/2021/08/Gastropoda-Banner-2000px-1200x675.jpg){fig-align="left" width="466"}

<b style='color:#52BE80;'>

## Paso 1. Cargar las librerías necesarias

</b>

```{r,warning=FALSE,message=FALSE}
# Librerías requeridas
library(tidyverse)    # Para procedimientos de las bases de datos
library(readxl)       # Cargar bases de datos con Tidyverse
library(corrplot)     # Para figuras de elipses
library(vegan)        # Para el PCA y Transf. Hellinger
library(factoextra)   # Para el PCA
library(kableExtra)   # Para Editar las tablas
library(viridis)      # Para paletas de colores automáticas
```

<b style='color:#52BE80;'>

## Paso 2. Cargar las Las bases de datos

</b>

```{r, warning=FALSE, message=FALSE}
datos1 <- read_csv2("mollusca_resum.csv")      # paquete "readxl"
#View(datos1)
```

```{r, warning=FALSE, message=FALSE}
datos2 <- read_xlsx("mollusca_resum.xlsx","mollusca_resum")
#View(datos2)
```

```{r}
# Variables ambientales
amb <- datos1[,2:10]
head(amb) %>% 
  kbl(booktabs = F) %>% 
  kable_classic(full_width=F, html_font = "Cambria")
```

```{r}
# Variables biológicas
spe <- datos1[,11:69]
head(spe) %>% 
  kbl(booktabs = F) %>% 
  kable_classic(full_width=F, html_font = "Cambria")
```

<b style='color:#52BE80;'>

## Paso 3. Extraer las 15 especies más abundantes

</b>

#### 3.1 Filtrado con comandos generales

Se puede trabajar con los promedios o los totales de las especies más abundantes. Este procedimiento se realiza para que las figuras de exploración de relación entre taxones y también con variables ambientales, no se saturen y puedan visualizarse de mejor manera.

```{r}
# Extraer los promedios de las abundancias
prom = colMeans(spe)

# Extraer las 15 especies más abundantes 
# FALSE muestra las 15 menos abundantes
ab <- names(sort(prom, decreasing = TRUE)[1:15])

# Crear un nuevo dataframe con las dos columnas seleccionadas
spe.ab <- data.frame(datos1[, ab])
# Otra opción de dataframe: spe.ab <- datos1[, ab]

head(spe.ab) %>% 
  kbl(booktabs = F) %>% 
  kable_classic(full_width=F, html_font = "Cambria")
```

#### 3.2 Filtrado con comandos tidyverse

Este procedimiento es similar al atenrior, solo que se trabaja con comandos del lenguaje **tidyvere**.

```{r}
# Extraer los promedios de las abundancias
prom <- spe %>%
  summarise_all(mean)

# Obtener los nombres de las 15 especies más abundantes
ab <- prom %>%
  pivot_longer(cols = everything()) %>%
  arrange(desc(value)) %>%
  slice(1:15) %>%
  pull(name)

# Crear un nuevo dataframe con las dos columnas seleccionadas
spe_ab <- datos1 %>%
  select(all_of(ab))

# Mostrar las primeras filas del nuevo dataframe
head(spe_ab) %>% 
  kbl(booktabs = F) %>% 
  kable_classic(full_width=F, html_font = "Cambria")
```

<b style='color:#52BE80;'>

## Paso 4. Exploración de relaciones

</b>

**Nota**: Solo se muestran algunas de las opciones gráficas para la exploración de relaciones con elipses. Para más detalles hay que revisar la guía de exploratorios en el repositorio.

#### 4.1 Elipses para especies

```{r, message=FALSE, warning=FALSE}
# Elipses para especies
# Elipses para especies
M1 <- cor(spe.ab)            # Matriz de Correlación (M)
corrplot(M1, method = "ellipse") 
```

#### 4.2 Elipses para ambientales vs. especies

```{r, echo=FALSE}

# Matrices de correlación ambiental y biológica
M3 <- cor(amb[,5:9], spe.ab)
# M3 <- cor(amb[,5:9], log10(spe+1))

# Figura de correlación
corrplot(M3, method = "ellipse", type = "upper")

```

#### 4.3 Figura de burbujas

Para esta figura se requiere como mínimo, contar con una **variable agrupadora o factor**, que para este caso es rangos de profundidad (**Rangos Prof.**), los taxones que serán denominados Taxas y una o más variables ambientales, que para este caso serán, temperatura, salinidad, densidad, oxígeno y clorofila.

**Opción 1.** Se usará el comando **gather**, para extraer solo a la variable ambiental **temperatura**. Este procedimiento es más largo pero más sencillo que el de la opción 2, porque hay que realizar este procedimiento por separado, para cada variable ambiental cuantitativa que se tenga.

```{r, message=FALSE, warning=FALSE}
# Columnas 4:5= factores, 6:10= ambientales, 11:69= especies
datos <- read_xlsx("mollusca_resum.xlsx","mollusca_resum")

# Base filtrada, solo con un factor, una ambiental (Depth) y los Taxas
biol1a = data.frame(Prof=datos[,4], datos[,c(6,11:69)])

# Opcion1: para pocas ambientales (Depth)
biol1b <-
  biol1a %>%   
  gather(Taxas, Abundancia, 
         -Rangos.Prof., -T)
```

**Opción 2.** Se usará el comando **pivot_longer**, para extraer a diferentes variables ambientales. Este procedimiento es más corto que el anterior, porque permite extraer a todas las ambientales y no hacerlo por separado.

```{r, message=FALSE, warning=FALSE}
# Columnas 4:5= factores, 6:10= ambientales, 11:69= especies
datos <- read_xlsx("mollusca_resum.xlsx","mollusca_resum")

# Base filtrada, solo con un factor, una ambiental (Depth) y los Taxas
biol1a = data.frame(Prof=datos[,4], datos[,c(6:10,11:69)])

# Opcion2: para varias ambientales
biol1b <- 
  biol1a %>%
  pivot_longer(
    cols = -c(Rangos.Prof., T, Sal, O2., Chla),   
    names_to = "Taxas",      
    values_to = "Abundancia"        
  )
```

A continuación **se organizan los datos** para ser graficados.

```{r}
# Extraer a los valores de abundancias > 0
biol1b <- biol1b %>%
  filter(Abundancia > 0)

# Configurar los factores requeridos
biol1b$Taxas = as.factor(biol1b$Taxas)
biol1b$Rangos.Prof. = as.factor(biol1b$Rangos.Prof.)
# Volver factor al resto de ambientales

# Calcular la Abundancia total por grupo, para luego ordenar taxones
abundance_order1 <- biol1b %>%
  group_by(Taxas) %>%
  summarise(total_abundance = sum(Abundancia)) %>%
  arrange((total_abundance)) %>%
  pull(Taxas)

# Ordenar taxones de menor a mayor abundancia
biol1b$Taxas <- factor(biol1b$Taxas, levels = abundance_order1)
```

**a) Figura de burbujas por rangos de profundidad *vs.* temperatura**.\
**Nota 1:** basicamente lo que se ajusta son los ejes de la estética (**aes**), la escala de x (**scale_x_continuous**) y los intervalos de las líneas verticales (**geom_vline**) que deben coincidir con los valores de x.

El **eje x** es el gradiente de la variable ambiental (**temperatura**), el **eje y** proyecta a los taxones, el **tamaño de los circulos** son las abundancias y los **colores** son los rangos de profundidad.

**Nota 2**: Para estos casos en los que se cuenta con muchas especies, se puede **graficar solo a** **las 15 o 20 especies más abundantes**, para no saturar al eje y.

```{r, message=FALSE, warning=FALSE, fig.height=6}

# Gráfico mejorado con eje Y ordenado por Salinidad (más abundante en la parte superior)
ggplot(biol1b, aes(x = T, y = Taxas, size = Abundancia, color = Rangos.Prof.)) +
  geom_point(alpha = 0.7) +
  scale_size(range = c(1.4, 19)) +
  scale_color_viridis(discrete = TRUE) +
  scale_size(name = "Tamaño", range = c(1, 8)) +
  scale_x_continuous(
    limits = c(5, 30),  # Rangos que dependen de la variable ambiental
    breaks = seq(5, 30, by = 5)  # Establecer intervalos de 1.000
  ) +
  theme_bw() +
  theme(
    panel.grid.major = element_blank(),  # Eliminar la cuadrícula principal
    panel.grid.minor = element_blank(),  # Eliminar la cuadrícula menor
    axis.ticks.y = element_line(color = "black"),  # Marcas de graduación del eje y
    axis.text.x = element_text(size = 9, angle = 45, hjust = 1),  # Rotar los valores del eje x a 45 grados
    axis.text.y = element_text(size = 9),  # Tamaño del texto en el eje y
    axis.title.x = element_blank(),  # Quitar el título del eje x
    axis.title.y = element_blank(),  # Quitar el título del eje y
  ) +
    geom_vline(xintercept = c(5,10,15,20,25, 30), color = "gray") +
    guides(
    size = guide_legend(title = NULL, 
           override.aes = list(shape = 1, 
                               color = "#377eb8", 
                               stroke = 1.2)),  # Grosor de los círculos 
    color = guide_legend(title = NULL,
            override.aes = list(size = 5))  # Elimina el título de la leyenda
  )
```

**b) Figura de burbujas por rangos de profundidad *vs.* salinidad**.\
El **eje x** es el gradiente de la variable ambiental (**salinidad**), el **eje y** proyecta a los taxones, el **tamaño de los circulos** son las abundancias y los **colores** son los rangos de profundidad.

```{r, message=FALSE, warning=FALSE, fig.height=6}
# Gráfico mejorado con eje Y ordenado por Salinidad (más abundante en la parte superior)
ggplot(biol1b, aes(x = Sal, y = Taxas, size = Abundancia, color = Rangos.Prof.)) +
  geom_point(alpha = 0.7) +
  scale_size(range = c(1.4, 19)) +
  scale_color_viridis(discrete = TRUE) +
  scale_size(name = "Tamaño", range = c(1, 8)) +
  scale_x_continuous(
    limits = c(34.8, 37),  # Rangos que dependen de la variable ambiental
    breaks = seq(34.8, 37, by = 0.5)  # Establecer intervalos de 1.000
  ) +
  theme_bw() +
  theme(
    panel.grid.major = element_blank(),  # Eliminar la cuadrícula principal
    panel.grid.minor = element_blank(),  # Eliminar la cuadrícula menor
    axis.ticks.y = element_line(color = "black"),  # Marcas de graduación del eje y
    axis.text.x = element_text(size = 9, angle = 45, hjust = 1),  # Rotar los valores del eje x a 45 grados
    axis.text.y = element_text(size = 9),  # Tamaño del texto en el eje y
    axis.title.x = element_blank(),  # Quitar el título del eje x
    axis.title.y = element_blank(),  # Quitar el título del eje y
  ) +
    geom_vline(xintercept = c(34.8,35,35.5,36,36.5,37), color = "gray") +
    guides(
    size = guide_legend(title = NULL, 
           override.aes = list(shape = 1, 
                               color = "#377eb8", 
                               stroke = 1.2)),  # Grosor de los círculos 
    color = guide_legend(title = NULL,
            override.aes = list(size = 5))  # Elimina el título de la leyenda
  )
```

**Nota**: hacer lo mismo para el resto de variables ambientales y analizar los patrones.

------------------------------------------------------------------------

<b style='color:#52BE80;'>

## Paso 5. Técnica de PCA - factoExtra

</b>

**Nota**: **factoExtra** es un paquete dinámico y apropiado para la realización de pca. Recomiendo utilizarlo en el estudio de caso, siguiendo las pautas de las guías del repositorio. A continuación se muestra solo una forma de usar variables ambientales y una variable agrupadora (**rangos de profundidad**).

**5.1 Linealización de las abundancias**

En la siguiente tabla, solo se mestran las seis primeras filas y las siete primeras columnas, para resumir el reporte, pero se usarán todas las variables y filas con las que se cuenta.

```{r}
# Siete primeros Taxones transformados con Hellinger
spe.hel= decostand(spe,"hellinger")

# Mostrar las primeras filas del nuevo dataframe
head(round(head(spe.hel[,1:7]),2)) %>% 
  kbl(booktabs = F) %>% 
  kable_classic(full_width=F, html_font = "Cambria")

```

#### 5.2 PCA para variables ambientales

Para este procedimiento se requiere convertir las variables agrupadoras a factor.

```{r}
# str(amb)
# Rangos de prof a factor
amb$`Rangos Prof.`=as.factor(amb$`Rangos Prof.`)
# str(amb) 
```

A continuación se muestra el **primer paso del pca**, relacionado a la **matriz de asociación de variables** ambientales, que en este caso es la de correlación (**scale.=T**) y el reporte de la **varianza acumulada** en los dos primeros ejes, que para este caso es 0.93 (93%). Los detalles de este y el resto de procedimientos se encuentran en las guías asignadas del repositorio.

```{r}
pca1 <- prcomp(amb[,5:9],scale.=T)
summary(pca1)
```

Enlace de la figura [ENLACE](http://www.sthda.com/english/articles/31-principal-component-methods-in-r-practical-guide/112-pca-principal-component-analysis-essentials/). Interesante que **factoExtra** utiliza comandos flexibles de ggplot2, como **theme_bw()** y **theme()**.

```{r, warning=FALSE, message=FALSE, echo=FALSE}
fviz_pca_ind(pca1,
             geom.ind = "point",         # Puntos
             col.ind = amb$`Rangos Prof.`, # colores por rangos
             palette = c("#00AFBB", "#E7B800", "#FC4E07",
                         "#71ACEC", "#EC71E1", "#67D746"),
             addEllipses = TRUE, # Concentration ellipses
             legend.title = "Groups"
             ) +
  theme_bw() +   # Formato de fondo de la figura.
  theme(
    panel.grid.major = element_blank(),  # Eliminar la cuadrícula principal
    panel.grid.minor = element_blank())  # Eliminar la cuadrícula menor
```

------------------------------------------------------------------------

------------------------------------------------------------------------

<b style='color:#1f78b4;'>

# 2. Caso Briofitos

</b>

![Tomado de: [José Gudiño](https://stri.si.edu/es/noticia/briofitas)](https://stri.si.edu/sites/default/files/styles/lightbox/public/photo_2_riccardia_con_esporofitos.jpg?itok=sg5OziNY){fig-align="left" width="436"}

Este es el segundo ejemplo, que se diferencia del anterior, porque no cuenta con una variable agrupadora, pero se explica una opción usando un pca, acoplado a un clúster no jerárquico para su construcción.

<b style='color:#52BE80;'>

## Paso 1. Cargar las librerías necesarias

</b>

```{r,warning=FALSE,message=FALSE}
# Librerías requeridas
library(readxl)       # Cargar bases de datos con Tidyverse
library(corrplot)     # Para figuras de elipses
library(vegan)        # Para el PCA y Transf. Hellinger
library(factoextra)   # Para el PCA
library(FactoMineR)   # Para el PCA
library(kableExtra)   # Para Editar las tablas
library(MASS)         # Para el NMDS
library(magrittr)     # Para el NMDS
library(dplyr)        # Para el NMDS
library(ggpubr)       # Para el NMDS
library(viridis)      # Para paletas de colores automáticas
library(tidyverse)    # Para procedimientos de las bases de datos
```

<b style='color:#52BE80;'>

## Paso 2. Cargar las Las bases de datos

</b>

Este caso es el típico en el que cada base de datos se encuentra en un archivo u hoja de cálculo de excel por separado.

```{r, warning=FALSE, message=FALSE}
spe <- read_xls("molluscs-vasc-bryo.xls","bryo")
#View(spe)
# str(spe)   # 44 columnas, 1a es categórica
```

```{r, warning=FALSE, message=FALSE}
amb <- read_xls("molluscs-vasc-bryo.xls","env")
#View(amb)
# str(amb)   # 15 columnas, 1a es categórica
```

<b style='color:#52BE80;'>

## Paso 3. Extraer las 15 especies más abundantes

</b>

#### Filtrado con comandos generales

```{r}
# Extraer los promedios de las abundancias
prom = colMeans(spe[,-1])

# Extraer las 15 especies más abundantes 
# FALSE muestra las 15 menos abundantes
ab <- names(sort(prom, decreasing = TRUE)[1:15])

# Crear un nuevo dataframe con las dos columnas seleccionadas
spe.ab <- data.frame(spe[, ab])
# Otra opción de dataframe: spe.ab <- datos1[, ab]

head(spe.ab) %>% 
  kbl(booktabs = F) %>% 
  kable_classic(full_width=F, html_font = "Cambria")
```

<b style='color:#52BE80;'>

## Paso 4. Exploración de relaciones

</b>

#### 4.1 Elipses para especies

```{r}
# Elipses para especies
M1 <- cor(spe.ab)            # Matriz de Correlación (M)
corrplot(M1, method = "ellipse",order="AOE") 
```

#### 

<b style='color:#52BE80;'>

## Paso 5. Técnica de PCA

</b>

**5.1 Linealización de las abundancias**

```{r, warning=FALSE}
# Siete primeros Taxones transformados con Hellinger
spe.hel= decostand(spe[,-1],"hellinger")

# Mostrar las primeras filas del nuevo dataframe
head(round(head(spe.hel[,1:7]),2)) %>% 
  kbl(booktabs = F) %>% 
  kable_classic(full_width=F, html_font = "Cambria")
```

#### 5.2 PCA para variables ambientales

A continuación se muestra el **primer paso del pca**, relacionado a la **matriz de asociación de variables** ambientales, que en este caso es la de correlación (**scale=TRUE**) y el reporte de la **varianza acumulada** en los dos primeros ejes, que para este caso es 0.43 (43%). Los detalles de este y el resto de procedimientos se encuentran en las guías asignadas del repositorio.

```{r}
# Realización del pca
amb <- data.frame(amb)
rownames(amb) <- amb[,1]
amb = as.data.frame(amb[,-1])
pca1 <- rda(amb, scale = TRUE) 
# summary(pca1)
```

Se visualiza la formación de **tres grupos** de localiades.

```{r, warning=FALSE, echo=FALSE}
# Panel con dos figuras del pca
biplot(pca1, main="PCA - scaling 2") 
```

#### 5.3 PCA para variables biológicas

```{r}
# Realización del pca
spe <- data.frame(spe)
rownames(spe.hel) <- spe[,1]
pca2 <- rda(spe.hel[,-1]) 
```

También se visualiza la formación de **tres grupos** de localiades.

```{r, warning=FALSE}
# Panel con dos figuras del pca
biplot(pca2, main="PCA - scaling 2", echo=FALSE) 
```

<b style='color:#52BE80;'>

## Paso 6. Técnica de NMDS

</b>

#### 6.1 NMDS para variables biológicas - vegan

No muestra un buen estrés o ajuste, por lo que se descarta.

```{r}
# 1) Ordenación con el nmds
datos.nmds1 <- metaMDS(spe[,-1],trace = FALSE)
datos.nmds1
```

Se visualiza la formación de **tres grupos** de localiades.

```{r, warning=FALSE, echo=FALSE}
fig=plot(datos.nmds1, type = "n",display = c("n", "species"),
         ylab="Dim 2", xlab="Dim 1", ex=0.7,shrink = FALSE)
#
text(datos.nmds1, display="sites", 
     cex=0.7, col="blue", lwd=1.5, pos=3)
#
ordi=orditorp(datos.nmds1, display = "species", 
              shrink = FALSE, col = "red", type="n") 
#
abline(h=0,lty=2)
abline(v=0,lty=2)
```

#### 6.2 NMDS para variables biológicas - factoExtra

Escalamiento tomado del siguiente enlace [Enlace](http://www.sthda.com/english/articles/31-principal-component-methods-in-r-practical-guide/122-multidimensional-scaling-essentials-algorithms-and-r-code/) Ver: **Kruskal's non-metric multidimensional scaling**

De izquierda a derecha se visualizan mejor los **tres grupos**

```{r, warning=FALSE, echo=FALSE}
# 
datos.mds2 <- spe[-1] %>%
  dist() %>%          
  isoMDS() %>%
  .$points %>%
  as_tibble()
colnames(datos.mds2) <- c("Dim.1", "Dim.2")

# Plot MDS
ggscatter(datos.mds2, x = "Dim.1", y = "Dim.2", 
          label = rownames(spe),
          size = 1,
          repel = TRUE)
```

<b style='color:#52BE80;'>

## Paso 7. Generación del factor

</b>

Como ya se vió en las pruebas con PCA y NMDS, **se forman tres grupos**. A continuación se formaran 4 grupos insertando a la variable agrupadora o factor **grupo** de la nueva base de datos **datos.gr**, con el método de **clasificación jerárquico de ward** (que se verá en el tema de clasificación con clúster), teniendo en cuenta un agrupamiento de las localidades, descrito en el libro de Borcard et al. (2018).

```{r}
datos.w <- hclust(vegdist(spe[,-1]), "ward.D")  # Grupos con Cluster con ward
grupo <- cutree(datos.w, k = 3)            # Generar 3 grupos (factor grupo)
datos.gr=data.frame(grupo,spe)             # Base de datos con el factor agrupador
datos.gr$grupo=as.factor(datos.gr$grupo)   # Crear la columna gr como factor
rotulos <- c("A", "B", "C")                # Nuevos rótulos a los tres grupos creados
datos.gr$grupo <- factor(datos.gr$grupo, 
                         labels = rotulos)

#str(datos.gr)

# Presentación de la tabla con las 10 primeras filas
datos.gr[1:10,] %>% 
  kbl(booktabs = F) %>% 
  kable_classic(full_width=F, html_font = "Cambria")
```

#### 7.1 Figura de burbujas

Para esta figura se requiere como mínimo, contar con una **variable agrupadora o factor**, que para este caso es rangos de profundidad (**Rangos Prof.**), los taxones que serán denominados Taxas y una o más variables ambientales, que para este caso serán, temperatura, salinidad, densidad, oxígeno y clorofila.

**Opción 2.** Se usará el comando **pivot_longer**, para extraer a diferentes variables ambientales. Este procedimiento es más corto que el anterior, porque permite extraer a todas las ambientales y no hacerlo por separado.

```{r, message=FALSE, warning=FALSE}
# Columnas 1= factor, 2:9= ambientales, 10:58= especies
biol1a = data.frame(grupos=datos.gr[,1], amb[,1:4], spe[,-1])

# Opcion2: para varias ambientales
biol1b <- 
  biol1a %>%
  pivot_longer(
    cols = -c(grupos, Ca, Mg, Fe, K),   
    names_to = "Taxas",      
    values_to = "Abundancia"        
  )
```

A continuación **se organizan los datos** para ser graficados.

```{r}
# Extraer a los valores de abundancias > 0
biol1b <- biol1b %>%
  filter(Abundancia > 0)

# Configurar los factores requeridos
biol1b$Taxas = as.factor(biol1b$Taxas)
biol1b$grupos = as.factor(biol1b$grupos)
# Volver factor al resto de ambientales

# Calcular la Abundancia total por grupo, para luego ordenar taxones
abundance_order1 <- biol1b %>%
  group_by(Taxas) %>%
  summarise(total_abundance = sum(Abundancia)) %>%
  arrange((total_abundance)) %>%
  pull(Taxas)

# Ordenar taxones de menor a mayor abundancia
biol1b$Taxas <- factor(biol1b$Taxas, levels = abundance_order1)
```

**Figura de burbujas por grupos *vs.* niveles de Calcio - Ca**.\
El **eje x** es el gradiente de la variable ambiental (**Ca**), el **eje y** proyecta a los taxones, el **tamaño de los circulos** son las abundancias y los **colores** son los **grupos**.

```{r, message=FALSE, warning=FALSE, fig.height=6}

# Gráfico mejorado con eje Y ordenado por Ca (Taxones más abundante en la parte superior)
ggplot(biol1b, aes(x = Ca, y = Taxas, size = Abundancia, color = grupos)) +
  geom_point(alpha = 0.7) +
  scale_size(range = c(1.4, 19)) +
  scale_color_viridis(discrete = TRUE) +
  scale_size(name = "Tamaño", range = c(1, 8)) +
  scale_x_continuous(
    limits = c(0, 350),  # Rangos que dependen de la variable ambiental
    breaks = seq(0, 350, by = 50)  # Establecer intervalos de 1.000
  ) +
  theme_bw() +
  theme(
    panel.grid.major = element_blank(),  # Eliminar la cuadrícula principal
    panel.grid.minor = element_blank(),  # Eliminar la cuadrícula menor
    axis.ticks.y = element_line(color = "black"),  # Marcas de graduación del eje y
    axis.text.x = element_text(size = 9, angle = 45, hjust = 1),  # Rotar los valores del eje x a 45 grados
    axis.text.y = element_text(size = 9),  # Tamaño del texto en el eje y
    axis.title.x = element_blank(),  # Quitar el título del eje x
    axis.title.y = element_blank(),  # Quitar el título del eje y
  ) +
    geom_vline(xintercept = c(10,50,100,150,200,250,300,350), color = "gray") +
    guides(
    size = guide_legend(title = NULL, 
           override.aes = list(shape = 1, 
                               color = "#377eb8", 
                               stroke = 1.2)),  # Grosor de los círculos 
    color = guide_legend(title = NULL,
            override.aes = list(size = 5))  # Elimina el título de la leyenda
  )
```

**Nota**: hacer lo mismo para el resto de variables ambientales y analizar los patrones.

------------------------------------------------------------------------

<b style='color:#52BE80;'>

## Paso 8. PCA con el factor - factoExtra

</b>

```{r}
# PCA con variables biológicas
pca3 <- prcomp(datos.gr[,3:45])
# summary(pca3)

```

Enlace de la figura [ENLACE](http://www.sthda.com/english/articles/31-principal-component-methods-in-r-practical-guide/112-pca-principal-component-analysis-essentials/).

```{r, warning=FALSE, message=FALSE, echo=FALSE}
fviz_pca_ind(pca3,
             geom.ind = "point",         # Puntos
             col.ind = datos.gr$grupo, # colores por rangos
             palette = c("#00AFBB", "#E7B800", "#FC4E07"),
             addEllipses = TRUE, # Concentration ellipses
             legend.title = "Groups"
             )
```
